臺灣高雄地方法院民事判決
110年度訴字第833號
原      告  蔡國展  
            蔡鍾珮  
            蔡榮傑  
            蔡文春  
            劉蔡英絨
            林蔡英懷
            林加旺  
共      同
訴訟代理人  蔡長佑律師
被      告  三清宮代天府

法定代理人  劉清泰  
訴訟代理人  鄭曉東律師
            魏緒孟律師
上列當事人間拆屋還地等事件，本院於民國111年6月23日言辯論
終結，判決如下：
    主  文
原告之訴及假執行之聲請均駁回。
訴訟費用由原告負擔。
    事實及理由
一、按被告於訴之變更或追加無異議，而為本案之言詞辯論者，視為同意變更或追加；不變更訴訟標的，而補充或更正事實上或法律上之陳述者，非為訴之變更或追加，民事訴訟法第255條第2項及同法第256條分別定有明文。原告起訴原聲明：㈠被告應將坐落高雄市○○區○○段0000地號土地（下稱系爭甲地）之地上物拆除（面積以實測為準），將上開土地騰空返還予原告。㈡被告應給付原告林加旺新臺幣（下同）84,865元，及本件起訴狀繕本送達翌日起至清償日止，按週年利率5%計算之利息，暨自本件起訴狀繕本送達翌日起至返還系爭土地之日止按月給付原告林加旺1,414元。嗣於審理時，經高雄市政府地政局大寮地政事務所（下稱大寮地政事務所）測量被告之地上物之位置及面積，有占用原告蔡國展、蔡鍾珮、蔡榮傑、蔡文春、林蔡英懷、劉蔡英絨等6人（下合稱原告蔡國展等6人）共有高雄市○○區○○段0000地號土地（下稱系爭乙地），補充及追加聲明為：㈠被告應將系爭甲地之地上物拆除【面積260平方公尺，如大寮地政事務所110年11月4日寮法土字第37700號現況測量成果圖（下稱系爭測量成果圖）所示）】，將上開土地騰空返還予原告。㈡被告應給付原告84,865元，及自起訴狀繕本送達翌日起至清償日止，按週年利率5%計算之利息，暨自起訴狀繕本送達翌日起至返還上開土地之日止，按月給付原告1,414元。㈢被告應將系爭乙地之地上物拆除（面積44平方公尺，如系爭測量成果圖所示），將上開土地騰空返還予原告蔡國展等6人及其他全體公同共有人。㈣被告應給付原告蔡國展等6人10,295元，及自訴之聲明擴張暨辯論狀繕本送達翌日起至清償日止，按週年利率5%計算之利息，暨自訴之聲明擴張暨辯論狀繕本送達翌日起至返還上開土地之日止，按月給付原告蔡國展等6人172元（本院卷第259至260、314、323頁），被告同意訴之變更（本院卷第314頁），揆諸首揭規定，應予准許，合先敘明。
二、原告主張：系爭甲地為原告共有，應有部分為原告蔡國展等
    6人公同共有1/2，原告林加旺為1/2；系爭乙地為原告蔡國
    展等6人與其他共有人共有，應有部分為告蔡國展等6人公同
    共有1/2，其他共有人公同共有1/2。被告無權占有系爭甲、
    乙地，並於其上興建門牌號碼高雄市○○區○○路00巷00○00號
    房屋（下稱系爭地上物），原告自得依民法第767條第1項、
    第821條、第828條之規定請求被告拆除系爭地上物，將系爭
    甲地騰空返還原告，及將系爭乙地騰空返還原告蔡國展等6
    人與其他全體共有人。又被告無權占有系爭甲、乙地，無法
    律上之原因而受有利益，致原告受有損害，依被告占有系爭
    甲、乙地面積及系爭甲、乙地申報地價均為1,040元/平方公
    尺，以年息8%為計算，被告受有每月相當於租金之不當得利
    各為1,414元、343元，及回溯5年相當於租金之不當得利各
    為84,865元、20,590元，原告就系爭甲地受有每月相當於租
    金之不當得利為1,414元，及回溯5年相當於租金之不當得利
    為84,865元之損害；原告蔡國展等6人就系爭乙地受有每月
    相當於租金之不當得利為172元，及回溯5年相當於租金之不
    當得利為10,295元之損害，被告應返還之。爰依民法第767
    條第1項、第821條、第828條、第179條規定，提起本件訴訟
    ，並聲明如更正後之聲明。
三、被告則以：被告於73年9月前已向系爭甲、乙地之已故共有
    人AＯＯ、BＯＯ（下稱AＯＯ等2人）購買系爭甲、乙地（或係向AＯ
    Ｏ等2人各買入應有部分7分之5，AＯＯ等2人將其餘應有部分7
    分之2捐獻贈與被告）。惟系爭甲、乙地為農地，被告非具
    自耕能力之自然人，舊土地法第30條第1項規定非自耕農不
    能登記為所有權人，因此無法辦理過戶登記，系爭甲、乙地
    仍登記於AＯＯ等2人名下，AＯＯ等2人將系爭甲、乙地所有權狀
    ，及個人戶籍（除戶）謄本等件交予被告保管，以證明買賣
    關係存在。又被告於59年間已興建完成系爭地上物，以系爭
    甲、乙地做為廟前廣場，供信徒出入使用，迄今已逾50年，
    AＯＯ等2人之全體繼承人均明知上情，竟隱瞞此一事實，向地
    政機關申報所有權狀遺失，而由不知情之地政機關所屬公務
    員補發系爭甲地所有權狀予AＯＯ等2人之全體繼承人，再據以
    將系爭甲地應有部分2分之1出賣予原告林加旺，進而提起本
    件訴訟，已嚴重影響被告之買受人地位。然原告辦理繼承登
    記及買賣，仍無礙於被告基於買賣契約占有系爭甲、乙地之
    權利，被告係有權占有系爭甲、乙地，並非無權占有，原告
    無權請求被告拆除系爭地上物返還土地，亦無不當得利情事
    ，反係原告應將系爭土地所有權移轉登記予被告，是原告請
    求為無理由。縱認本件買賣關係不存在，惟參諸AＯＯ等2人於
    59年間，對被告在系爭甲、乙地興建系爭地上物乙節不曾表
    示異議，於73年9月後交付系爭甲、乙地所有權狀，又於74
    年前BＯＯ捐款贊助被告廟宇重建，AＯＯ亦於80年間捐款贊助被
    告廟宇重建，及被告於82年間辦理寺廟登記時，AＯＯ提供個
    人戶籍謄本，BＯＯ之繼承人則提供BＯＯ之除戶謄本以供被告辦
    理寺廟登記事宜，可證AＯＯ等2人有同意被告使用系爭甲、乙
    地興建廟宇至不堪使用為止，原告在系爭地上物不堪使用之
    前，尚不得請求被告返還系爭甲、乙地，否則即違反誠信原
    則，而有權利濫用情形等語置辯，並聲明：原告之訴駁回。
四、本件不爭執事項
  ㈠系爭甲、乙地於42年10月28日為AＯＯ、BＯＯ共有，上開2筆土地
    於73年5月21日經地籍圖重測，AＯＯ、BＯＯ於73年9月間申請系
    爭甲、乙地之所有權狀（地目為旱地）。
  ㈡BＯＯ於00年00月00日死亡，AＯＯ於104年3月5日死亡。
  ㈢原告蔡國展等6人為AＯＯ之繼承人，於109年10月20日因繼承取
    得系爭甲、乙地之所有權（均公同共有2分之1），原告林加
    旺於111年2月4日因買賣取得系爭甲地2分之1所有權。
  ㈣原告為系爭甲地之共有人，原告蔡國展等6人為系爭乙地之共
    有人之一。
  ㈤被告之建物於59年興建，80年重建，現占用系爭甲、乙地之
    面積如系爭測量成果圖。
  ㈥被告持有AＯＯ、BＯＯ於73年9月間申請系爭甲、乙地所有權狀，
    及持有AＯＯ、BＯＯ之戶籍謄本資料。
  ㈦被告對原告蔡國展等6人提起偽造文書告訴，經臺灣高雄地方
    檢察署於111年6月1日以111年度偵字第7695號為不起訴處分
    。
  ㈧被告於82年辦理寺廟登記。被告前主委為CＯＯ，任期為84年至
    109年。被告建物內部捐獻名錄石碑記載AＯＯ、BＯＯ於辛未年
    （即80年）捐獻3,000元。
  ㈨被告於71年12月16日購買取得高雄市○○區○○段0000000地號所
    有權。
五、得心證之理由
  ㈠原告主張被告之地上物無權占用系爭甲、乙地如系爭測量成
    果圖，請求被告將占用系爭甲、乙地部分謄空返還予原告、
    原告蔡國展等6人及其他全體共有人，有無理由：
  1.按所有人對於無權占有或侵奪其所有物者，得請求返還之；
    對於妨害其所有權者，得請求除去之；有妨害其所有權之虞
    者，得請求防止之；各共有人對於第三人，得就共有物之全
    部為本於所有權之請求。但回復共有物之請求，僅得為共有
    人全體之利益為之，此據民法第767條第1項、第821條各有
    明文。次按以無權占有為原因，請求返還所有物之訴，被告
    對原告就其物有所有權存在之事實無爭執，而僅以非無權占
    有為抗辯者，原告於被告無權占有之事實，無舉證責任；被
    告應就其取得占有，係有正當權源之事實證明之，如不能證
    明，則應認原告之請求為有理由（最高法院99年度台上字第
    1169號判決意旨參照）。反之，被告能證明其占有具正當權
    源者，應認原告之請求為無理由。
　⒉又按64年7月24日修正前（下稱修正前）土地法第30條規定，
    私有農地所有權之移轉，其承受人以承受後能自耕者為限（
    修正後移列同條第1項本文，並略作文字調整；嗣於89年1月
    26日公布刪除）。是以私有農地之所有權移轉，受移轉人如
    係無自耕能力之人，則須約定由其指定登記與任何有自耕能
    力之第三人，或具體約定登記與有自耕能力之特定第三人，
    或約定待受移轉人自己有自耕能力時再為移轉登記，該契約
    始為有效，否則即係以不能之給付為契約標的，依民法第24
    6條第1項本文規定，其契約為無效，不能因嗣後指定有自耕
    能力之第三人為移轉所有權登記名義人而變為有效。本件被
    告並不爭執原告為系爭甲、乙地之共有人，地上物占用系爭
    甲、乙地之面積如系爭測量成果圖所示，如兩造不爭執事項
    ㈣㈤，被告應就其有權占有之事實，負舉證之責任。查系爭甲
    、乙地之地目為「旱」（審訴卷第169、171、177、179頁）
    ，係屬私有農地，被告雖抗辯其於73年9月前以買賣（或含
    贈與）等原因向AＯＯ等2人購入系爭甲、乙地等情，惟因被告
    無自耕能力，亦未陳明與AＯＯ等2人有約定登記與有自耕能力
    之第三人，縱被告與AＯＯ等2人有以買賣及贈與關係約定移轉
    系爭甲、乙地之所有權，亦為以不能給付為契約標的，依民
    法第246條第1項本文，該契約是屬無效，被告抗辯因買賣或
    贈與等原因有權占用系爭甲、乙地等語，自不足採。
　⒊按稱使用借貸者，謂當事人一方以物交付他方，而約定他方
    於無償使用後返還其物之契約，民法第464條定有明文。又
    按受訴法院於具體個案決定是否適用民事訴訟法第277條但
    書所定公平原則，以轉換舉證責任或降低證明度時，應視各
    該訴訟事件類型之特性及待證事實之性質，審酌兩造舉證之
    難易、距離證據之遠近、經驗法則所具蓋然性之高低等因素
    ，並依誠信原則，定其舉證責任誰屬或斟酌是否降低證明度
    。尤以年代已久且人事皆非之遠年舊事，每難查考，舉證甚
    為困難。苟當事人之一造所提出之相關證據，本於經驗法則
    及降低後之證明度，可推知與事實相符者，應認已盡舉證之
    責。最高法院107年度台上字第313號民事判決可資參照。被
    告抗辯與AＯＯ等2人於59年間，就系爭甲、乙地成立使用借貸
    關係，AＯＯ等2人以系爭甲、乙地供被告興建地上物之用，並
    提出系爭甲、乙地權狀及AＯＯ等2人之戶籍（除戶）謄本為據
    （審訴卷第165至183頁）。經查：證人CＯＯ證稱老一輩的人
    都過世了等語（本院卷第203頁），且其自84年始擔任被告
    廟宇主委，並未參與地上物興建經過，又系爭甲、乙地之原
    共有人AＯＯ等2人均已過世，則本件之舉證甚為困難，應降低
    被告舉證責任之證明度。又查，被告之地上物為廟宇，係於
    59年興建，80年重建，為兩造不爭執事項㈤，AＯＯ等2人自42
    年間已為系爭甲地之所有權人，及自60年起設籍在改制前高
    雄縣林園鄉ＯＯ路上，有土地異動索引及戶籍謄本等件在卷可
    參（審訴卷第95、181至183頁），又該地上物為改制前高雄
    縣林園鄉之宗教場所，也是鄉里民眾聚會及宗教信仰中心，
    AＯＯ等2人在附近居住，於過世前對系爭地上物在系爭甲、乙
    地興建及重建等情當知之甚詳，已長期未向被告表示反對之
    意，且參酌AＯＯ等2人於地籍圖重測後（見異動索引資料），
    更於73年9月申請系爭甲、乙地所有權狀交由被告持有，已
    非單純沈默，參以迄至AＯＯ於104年3月5日過世為止，被告持
    有系爭甲、乙地所有權狀之期間已逾30年以上，且被告持有
    AＯＯ於83年間之戶籍資料，及BＯＯ（於73年5月間過世）之除
    戶資料，可見AＯＯ及BＯＯ之家屬於提供戶籍資料予被告時，並
    未取回系爭甲、乙地所有權狀，而有使地上物繼續占用系爭
    甲、乙地之意，應可推認被告與AＯＯ等2人於59年時已有默示
    同意就系爭甲、乙地供系爭地上物使用，而成立使用借貸關
    係，況且該地上物為廟宇，自無可能為短暫使用，被告抗辯
    AＯＯ等2人以系爭系爭甲、乙地，供其興建地上物至不堪使用
    為止，尚非無據。被告抗辯以使用借貸關係而占用系爭甲、
    乙地等語，應屬可採。原告主張被告之地上物為無權占用等
    語，不足採信。
　㈡又原告主張被告無權占有系爭甲、乙地，依不當得利法律關
    係，請求被告就系爭甲地占用面積，給付原告每月相當於租
    金之不當得利1,414元，及回溯5年相當於租金之不當得利84
    ,865元之損害，及請求被告就系爭乙地占用面積，給付原告
    蔡國展等6人每月相當於租金之不當得利172元，及回溯5年
    相當於租金之不當得利10,295元等語，因被告之系爭地上物
    依使用借貸關係占用系爭甲、乙地，具有法律上之原因，已
    如前㈠所述，原告此部分之請求，為無理由，不應准許。
六、綜上所述，原告依第767條第1項、第821條、第828條、第17
    9條規定，請求：㈠被告將系爭甲地之地上物拆除（面積260
    平方公尺，如系爭測量成果圖所示），將上開土地騰空返還
    予原告。㈡被告應給付原告84,865元，及自起訴狀繕本送達
    翌日起至清償日止，按週年利率5%計算之利息，暨自起訴狀
    繕本送達翌日起至返還上開土地之日止，按月給付原告1,41
    4元。㈢被告應將系爭乙地之地上物拆除（面積44平方公尺，
    如系爭測量成果圖所示），將上開土地騰空返還予原告蔡國
    展等6人及其他全體公同共有人。㈣被告應給付原告蔡國展等
    6人10,295元，及自訴之聲明擴張暨辯論狀繕本送達翌日起
    至清償日止，按週年利率5%計算之利息，暨自訴之聲明擴張
    暨辯論狀繕本送達翌日起至返還上開土地之日止，按月給付
    原告蔡國展等6人172元，為無理由，應予駁回。原告之訴既
    經駁回，其假執行之聲請失所附麗應予駁回。
七、本件事證已臻明確，兩造其餘攻擊防禦方法及所提證據，經
    核與判決結果均無影響，爰不一一論列，併此敘明。
八、訴訟費用負擔之依據：民事訴訟法第78條。
中　　華　　民　　國　　111 　年　　7 　　月　　21　　日
                  民事第五庭法　官　李莉玲
以上正本係照原本作成。
如對本判決上訴，須於判決送達後20日內向本院提出上訴狀。如
委任律師提起上訴者，應一併繳納上訴審裁判費。
中　　華　　民　　國　　111 　年　　7 　　月　　21　　日
                            書記官　王珮樺